臺灣彰化地方法院刑事判決　　　　　　　 96年度易字第367號
公　訴　人　臺灣彰化地方法院檢察署檢察官
被　　　告　甲○○
上列被告因詐欺取財案件，經檢察官提起公訴（96年度偵字第
1182 號），本院判決如下：
    主    文
甲○○幫助意圖為自己不法之所有，以詐術使人將本人之物交付
，累犯，處有期徒刑陸月，如易科罰金，以銀元佰元即新臺幣
玖佰元折算壹日。
    犯罪事實
一、甲○○前因傷害、恐嚇等案件，經本院以93年度易字第1038
    號判決判處有期徒刑4 月、3 月，應執行刑為6 月確定，甫
    於民國94年12月7 日縮刑期滿執行完畢。詎猶不知悔改，於
    可預見無故蒐集他人之存摺、帳戶使用者，將可能藉此收購
    之存摺、帳戶，自行或轉由他人遂行財產上犯罪目的之情況
    下，竟基於容認該結果發生亦不違背伊本意之不確定幫助詐
    欺取財之犯意，於95年（起訴書誤載為93年）3 月間某日，
    將伊所原已開立之臺灣（原名中華）郵政股份有限公司彰化
    永安街郵局（起訴書誤載為彰化永安郵局；下稱彰化永安街
    郵局）儲金帳戶（局號：000000-0號、帳號：000000-0號）
    之存摺、提款卡及印章，在彰化縣彰化市○○路之麥當勞速
    食店，提供予真實姓名年籍不詳，自稱「阿偉」之成年男子
    ，並告知上開帳戶存摺、提款卡之密碼；並於95年5 月8 日
    ，依「阿偉」之指示，前往彰化永安街郵局申請辦理上開帳
    戶之電話語音服務及申請核發新晶片金融卡，待完成語音系
    統申請設定及於同年月11日取得新核發之晶片金融卡後，甲
    ○○即將新核發之晶片金融卡交予「阿偉」，並告知晶片金
    融卡及電話語音服務之密碼；嗣因電話語音服務密碼無法使
    用，甲○○再於95年5 月17日，依「阿偉」之指示，前往彰
    化永安街郵局申請辦理電話語音服務密碼變更。待甲○○完
    成電話語音服務密碼變更後，即有真實姓名年籍不詳，自稱
    「謝雅婷」、「林秋晨主任」、「吳祥東經理」之成年詐騙
    犯罪成員，基於意圖為自己不法所有之犯意，以甲○○所交
    付之上揭帳戶為犯罪工具，於95年5 月25日，數次撥打電話
    向乙○○佯稱其中獎可得獎金新臺幣（下同）90萬元，但須
    先匯款繳納外匯強制保險費、加入賽馬會會員費始得領獎等
    語，致乙○○不疑有詐而陷於錯誤，依對方之指示，分別於
    95年5 月25日中午12時49分、同日下午2 時16分及下午3時
    17分許，在高雄縣鳳山市○○路50號之鳳山工協郵局，將54
    ,000 元 、80,000元及240,000 元匯入上開彰化永安街郵局
    甲○○之帳戶中，隨即遭詐騙集團成員提領一空。嗣因乙○
    ○發覺受騙，報警處理而循線查獲。
二、案經被害人乙○○訴由彰縣警察局彰化分局報請臺灣彰化地
    方法院檢察署檢察官偵查起訴。
    理    由
壹、證據能力：
    本案下揭全部卷證所涵括之供述證據及非供述證據，經本院
    依法踐行調查證據程序，公訴人及被告均不爭執各該證據之
    證據能力，且亦查無依法應排除其證據能力之情形，是後述
    所引用證據之證據能力均無疑義，合先敘明。
貳、認定犯罪事實所憑之證據及理由
一、訊據被告甲○○固不否認上揭彰化永安街郵局帳戶為伊所開
    立，伊於95年3 月某日，在上開地點，將上揭帳戶存摺、提
    款卡及印章交予「阿偉」之成年男子，再分別於95年5 月8
    日、17日，依「阿偉」之指示，前往彰化永安街郵局申辦電
    話語音服務、核發新晶片金融卡，及變更電話語音服務密碼
    等情，惟矢口否認有何幫助詐欺取財之犯行，辯稱：伊係因
    請「阿偉」辦理汽車貸款，始將上揭帳戶之存摺、晶片金融
    卡及印章交予「阿偉」云云。
二、經查：
  (一)被告曾開立上揭彰化永安街郵局帳戶，及伊於95年3 月某日
    ，在彰化縣彰化市○○路之麥當勞速食店，將上揭帳戶存摺
    、提款卡及印章交予「阿偉」並告知密碼，再於95年5 月8
    日及17日，依「阿偉」之指示，分別辦理該帳戶電話語音服
    務、申請核發新晶片金融卡及變更電話語音服務密碼乙節，
    為被告所坦承，並有臺灣郵政股份有限公司彰化郵局96 年4
    月30日彰營字第0960100791號函1 份及隨函檢附之郵政存簿
    儲金立帳申請書影本1 份、中華郵政股份有限公司金融卡請
    書影本1 份、郵政儲金帳戶使用電話語音服務申請書影本2
    份及客戶歷史交易清單1 份在卷可憑；而被告將上開帳戶之
    存摺、印章及晶片金融卡交付予「阿偉」，並依「阿偉」指
    示於95年5 月17日辦理電話語音服務密碼變更後，旋即有真
    實姓名年籍不詳之成年男女向告訴人乙○○進行詐騙，致其
    陷於錯誤，而分別於上開時間、地點，依指示將上揭金額匯
    入被告上揭彰化永安街郵局帳戶內等情，業經證人即告訴人
    乙○○於警詢中證述綦詳，並有郵政國內匯款執據3 紙及客
    戶歷史交易清單1 份附卷可稽。則被告交付予「阿偉」之上
    揭彰化永安街郵局帳戶已經他人用作為詐欺取財之工具，且
    已有告訴人乙○○遭詐騙而匯款入該帳戶並經提領一空之事
    實，應堪確定。
  (二)被告雖以前詞置辯，惟被告於本院審理時供稱：伊因為欠缺
    代步工具，要買中古車，且已物色好一輛價格320,000 元之
    中古車，卻因積欠銀行卡債未還，信用不良，無法貸款，才
    找上「阿偉」代辦貸款，但伊與「阿偉」談時，沒有簽任何
    文件，僅將上揭郵局帳戶之存摺、提款卡及印章交予「阿偉
    」並告知密碼，後來電話語音服務及變更密碼等事宜也是「
    阿偉」叫伊辦的，伊不知「阿偉」拿伊郵局帳戶之存摺、提
    款卡及印章等物作何使用，也不知為何要辦電話語音服務；
    伊請「阿偉」代辦貸款後，都沒有主動聯絡「阿偉」詢問貸
    款進度，一直到本案為警查獲後，才撥打電話予「阿偉」，
    但已聯絡不上了等語（參本院審判筆錄第6-10頁）。衡情，
    倘被告係因欠缺代步工具，始擬購車代步，且又已找到欲購
    買之車輛，對於貸款乙事必定期待能快速完成，俾利儘速購
    得欲購買之中古車，然被告卻自95年3 月將上開帳戶存摺、
    提款卡等物交付「阿偉」後，即未曾主動聯絡「阿偉」了解
    貸款狀況，對貸款進度不但一無所知，甚至可謂毫不關心，
    期間雖曾經「阿偉」指示申請晶片金融卡及電話語音服務，
    但一直迄本案員警通知伊於95年7 月去製作筆錄時，時間已
    達4 個月之久，被告卻始終未曾追蹤貸款進度，實與常情有
    違；再參以被告對交付帳戶存摺、提款卡及申辦電話語音服
    務之作用、目的一無所知，亦毫不在乎等情，可知被告提供
    帳戶存摺、晶片金融卡及電話語音服務予「阿偉」，應與申
    辦貸款無關；是被告上開辯解，顯屬事後卸責之詞，不足採
    信。上開被告彰化永安街郵局帳戶之存摺、晶片金融卡及密
    碼係被告所提供予他人之事實，已堪確定。
  (三)另按刑法第13條所稱之故意本有直接故意（確定故意）與間
    接故意（不確定故意）之別，條文中「行為人對於構成犯罪
    之事實，明知並有意使其發生者」為直接故意，至於「行為
    人對於構成犯罪之事實，預見其發生而其發生並不違背其本
    意者」則屬間接故意；又間接故意與有認識的過失（又稱疏
    虞過失）之區別，在於二者對構成犯罪之事實雖均預見其能
    發生，但前者對其發生並不違背其本意，後者則確信其不發
    生。而金融機構帳戶之申請甚為簡易方便，如係基於正當用
    途而有使用帳戶之必要，通常需用人得以自己名義申請辦理
    即可，本無假手他人之必要。「阿偉」若非將被告提供之帳
    戶作為犯罪所得存提進出及其他不法之用途，豈須隱匿真實
    身分向被告收取帳戶以供使用？又被告率將自己所有帳戶交
    予他人使用，且與對方素不相識，衡之常情，如此乖離常態
    之交易行為，就一般具有相當社會經驗之人而言，當可輕易
    預見對方收取帳戶係供作非法使用。再者，蒐集他人帳戶作
    為被害人匯入款項之交易媒介，用以隱匿真正犯罪者身分及
    資金流向之犯罪模式，多係用於俗稱擄鴿或擄車勒贖、恐嚇
    取財或詐欺犯罪，此乃最近5 、6 年來一般使用人頭帳戶常
    見之非法利用類型，復經大眾傳播媒體再三披露，被告雖曾
    於94年6 月8 日迄94年12月17日在監服刑，有臺灣高等法院
    被告前案紀錄表在卷可參，亦無從諉為不知。則「阿偉」於
    取得被告提供之帳戶存摺等物後，嗣經用於詐欺取財之不法
    用途，此一犯罪手法仍未逸脫於被告幫助他人犯罪意思之外
    ，即屬被告所預見。況被告自承交付上開帳戶之存摺等物後
    ，即不管對方會如何使用等語（參本院審判筆錄第9 頁），
    又容任該項犯罪行為之繼續實現，毫無積極取回前揭物品或
    其他主觀上認為不致發生該項犯罪結果之確信，足徵前揭犯
    罪行為自仍不違其本意，被告應具有幫助他人詐欺取財犯罪
    之間接故意。
  (四)綜上所陳，本案事證已臻明確，被告犯行至堪認定，應依法
    論科。
、論罪科刑理由
一、新舊法比較：
    被告行為後，刑法於94年2 月2 日修正公布、刑法施行法於
    95 年6月14日修正公布，並均於95年7 月1 日施行，關於本
    案應適用之新、舊法，茲比較如下：
  (一)刑法第2 條第1 項規定，係規範行為後法律變更所生新舊法
    律比較適用之準據法，於95年7 月1 日刑法施行後，應適用
    刑法第2 條第1 項之規定，為「從舊從輕」之比較（最高法
    院95年5 月23日第8 次刑事庭會議決議第1 點第1 項參照）
    。
  (二)被告不論依修正前之刑法第47條，或修正後之刑法第47條第
    1 項之規定，均構成累犯，是於本案新法對被告而言並無特
    別有利之情形。
  (三)刑法第339 條第1 項詐欺取財罪，法定刑得科或併科1 千元
    以下罰金，依修正後刑法施行法增訂第1 條之1 規定：「中
    華民國94年1 月7 日刑法修正施行後，刑法分則編所定罰金
    之貨幣單位為新臺幣。94年1 月7 日刑法修正時，刑法分則
    編未修正之條文定有罰金者，自94年1 月7 日刑法修正施行
    後，就其所定數額提高為30倍。但72年6 月26日至94年1 月
    7 日新增或修正之條文，就其所定數額提高為3 倍」及刑法
    第33條第5 款修正為：「主刑之種類如下：五、罰金：新臺
    幣1 千元以上，以百元計算之」等規定，該罪所得科處之罰
    金刑最高為新臺幣3 萬元、最低為新臺幣1 千元；與依被告
    行為時之刑罰法律，即罰金罰鍰提高標準條例第1 條前段規
    定之提高倍數10倍、現行法規所定貨幣單位折算新臺幣標準
    第2 條規定以新臺幣元3 倍折算之及修正前刑法第33條第5
    款規定之罰金最低額1 元計算相較，該罪之罰金刑最高額雖
    同為新臺幣3 萬元，然最低額顯已提高。因此，比較上述修
    正前、後之法律，自以被告行為時關於科處罰金刑之法律較
    有利於被告。
  (四)依刑法第2 條第1 項規定為新舊刑法比較時，應就罪刑有關
    之共犯、未遂犯、連續犯、想像競合犯、牽連犯以及累犯加
    重、自首減輕、暨其他法定加減原因（如身分加減）與加減
    例等一切情形，綜其全部之結果，而為比較，再適用有利於
    行為人之法律處斷，而不得一部割裂分別適用不同之新舊法
    （最高法院24年上字第4634號判例意旨、95年第8 次刑事庭
    會議決議第1 點第4 項參照）。經綜合比較新、舊法之結果
    ，以被告行為時之舊法較有利於被告，依刑法第2 條第1 項
    前段規定，本案自應一體適用被告行為時之法律即修正前刑
    法第47條、第33條第5 款，罰金罰鍰提高標準條例第1 條前
    段，現行法規所定貨幣單位折算新臺幣條例第2條之規定。
  (五)至刑法第30條雖就幫助犯之法條文字為部份修正，然此修正
    僅為法理之明文化，非屬法律之變更，自無庸依刑法第2 條
    第1 項為新舊法有利之比較，而應直接適用裁判時之法律（
    最高法院95年11月7 日第21次刑事庭會議決議參照）。
二、論罪科刑：
  (一)查被告甲○○交付存摺、晶片金融卡、印章及申辦電話語音
    服務予他人使用並告知密碼，雖未參與上開詐欺取財犯罪之
    構成要件行為，然伊顯係以幫助他人犯罪之意思，實施詐欺
    取財構成要件以外之行為，是核被告所為，係犯刑法第30條
    第1 項前段、第339 條第1 項之幫助詐欺取財罪。
  (二)被告幫助他人實施詐欺取財罪，應依刑法第30條第2 項之規
    定，按詐欺取財正犯之刑減輕之。
  (三)查被告曾因傷害、恐嚇等案件，經本院以93年度易字第1038
    號判決判處有期徒刑4 月、3 月，應執行刑為6 月確定，甫
    於94年12月7 日縮刑期滿執行完畢，有臺灣高等法院被告前
    案紀錄表1 份附卷可憑，其受此有期徒刑執行完畢，5 年以
    內再犯有期徒刑以上之罪，為累犯，應依修正前刑法第47條
    加重其刑，並依法先加後減之。
  (四)爰審酌被告提供存摺、提款卡等物予他人犯罪使用，造成遭
    受詐騙之人追查贓款及實際犯罪行為人發生阻礙，對於社會
    治安具有相當之危害性，及其犯罪動機、目的、手段、以及
    於犯罪後始終否認犯行，飾詞辯解，圖脫刑責，顯然欠缺反
    省之心，態度非佳，復造成有限司法資源之浪費等一切情狀
    ，量處如主文所示之刑，並依下述標準諭知易科罰金之折算
    標準，以示懲儆。
  (五)被告行為後，刑法第41條第1 項前段關於易科罰金折算標準
    之規定，業於94年2 月2 日修正公布，並於95年7 月1 日施
    行，由「犯最重本刑為5 年以下有期徒刑以下之刑之罪，而
    受6 個月以下有期徒刑或拘役之宣告，因身體、教育、職業
    、家庭之關係或其他正當事由，執行顯有困難者，得以1 元
    以上3 元以下折算1 日，易科罰金。」修正為「犯最重本刑
    為5 年以下有期徒刑以下之刑之罪，而受6 個月以下有期徒
    刑或拘役之宣告者，得以新臺幣1 千元、2 千元或3 千元折
    算1 日，易科罰金。」應依刑法第2 條第1項 規定，適用最
    有利於行為人之法律（最高法院95年第8次 刑事庭會議決議
    第3 點第2 項參照）。而修正前刑法第41條第1 項前段之易
    科罰金折算標準，依修正刪除前之罰金罰鍰提高標準條例第
    2 條規定，應就其原定數額提高為100 倍折算1 日，並依現
    行法規所定貨幣單位折算新臺幣條例第2 條規定，以新臺幣
    元3 倍折算之，亦即，修正前刑法第41條第1 項前段之易科
    罰金折算標準，最高為以銀元300 元即新臺幣900 元折算為
    1 日，經比較新、舊法結果，應以被告行為時之法律即舊法
    較有利於被告，依刑法第2 條第1 項前段規定，是本案自應
    適用被告行為時之法律即修正前刑法第41條第1 項前段，修
    正刪除前罰金罰鍰提高標準條例第2 條規定，併諭知易科罰
    金之折算標準。
據上論斷，應依刑事訴訟法第299 條第1 項前段，刑法第2 條第
1 項前段、第30條第1 項前段、第2 項、第339 條第1 項、（修
正前）第47條、（修正前）第41條第1 項前段，罰金罰鍰提高標
準條例第1 條前段、（修正刪除前）第2 條，判決如主文。
本案經檢察官高如應到庭執行職務。
中　　華　　民　　國　　96　　年　　6 　　月　　13　　日
                  刑事第四庭    審判長法  官  周淡怡
                                      法  官  周莉菁
                                      法  官  吳永梁
以上正本證明與原本無異。
如不服本判決，應於判決送達後10日內，向本院提出上訴狀（須
附繕本）。
告訴人或被害人對於判決如有不服具備理由請求檢察官上訴者，
其上訴期間之計算係以檢察官收受判決正本之日期為準。
中　　華　　民　　國　　96　　年　　6 　　月　　14　　日
                                      書記官  陳美敏
附錄本案論罪科刑法條全文：
中華民國刑法第30條
幫助他人實行犯罪行為者，為幫助犯。雖他人不知幫助之情者，亦同。
幫助犯之處罰，得按正犯之刑減輕之。
中華民國刑法第339條
意圖為自己或第三人不法之所有，以詐術使人將本人或第三人之
物交付者，處5 年以下有期徒刑、拘役或科或併科1 千元以下罰
金。
以前項方法得財產上不法之利益或使第三人得之者，亦同。
前二項之未遂犯罰之。
